臺灣臺東地方法院民事裁定
109年度海商字第1號
聲  請  人
即  原  告  龍鴻航業股份有限公司

法定代理人  田貴寶  
訴訟代理人  張志堅律師
相  對  人
即  被  告  東湧船舶運輸股份有限公司

法定代理人  馮印才  
訴訟代理人  劉向明  
上列當事人間請求損害賠償事件，原告聲請被告提出文書資料，
本院裁定如下：
    主  文
聲請駁回。
    理  由
一、聲請意旨略以：請求命相對人即被告（下稱相對人）提出關
    於東湧8號船舶之保險契約（包含但不限於國內保險、船東
    互保協會保險等一切關於東湧8號所投保之保險契約書），
    理由：本件有請鈞院諭知相對人提出責任保險契約之必要：
    ㈠按：「保險人於第三人由被保險人應負責任事故所致之損
    失，未受賠償以前，不得以賠償金額之全部或一部給付被保
    險人。被保險人對第三人應負損失賠償責任確定時，第三人
    得在保險金額範圍內，依其應得之比例，直接向保險人請求
    給付賠償金額。保險人得經被保險人通知，直接對第三人為
    賠償金額之給付。」保險法第94、95條定有明文。㈡次按「
    訴訟之結果，於第三人有法律上利害關係者，法院得於第一
    審或第二審言詞辯論終結前相當時期，將訴訟事件及進行程
    度以書面通知該第三人。前項受通知人得於通知送達後5日
    內，為第242條第1項之請求。第1項受通知人得依第58條規
    定參加訴訟者，準用前條之規定。」民事訴訟法第67-1條亦
    有明文。㈢查本件於事發後相對人東湧8號船舶之租用人友達
    營造股份有限公司（下稱友達營造公司）負責人姚忠思於交
    通部航港局民國109年3月10日詢問筆錄曾就綠島之星2號之
    賠償事宜稱可由保險公司辦理理賠，而依航業法第14條規定
    ，船舶運送業均需投保「營運人責任保險」，以確保因船舶
    於航行時所發生之一切損害賠償均得受保險理賠。㈣依保險
    法第94、95條、民事訴訟法第67-1條之規定，對於責任保險
    之保險人，第三人得直接依保險契約所定之賠償項目請求保
    險給付，並得就本件訴訟於第三人有法律上有利害關係者，
    得為訴訟告知，故就此仍有查明之必要。爰依民事訴訟法第
    342條、第343、第344條之規定，聲請命相對人提出上開文
    書等語。
二、按聲明書證，係使用他造所執之文書者，應聲請法院命他造
    提出，前項聲請，應表明下列各款事項：應命其提出之文書
    、依該文書應證之事實、文書之內容、文書為他造所執之事
    由、他造有提出文書義務之原因；法院認應證之事實重要，
    且舉證人之聲請正當者，應以裁定命他造提出文書；下列各
    款文書，當事人有提出之義務：一、該當事人於訴訟程序中
    曾經引用者。二、他造依法律規定，得請求交付或閱覽者。
    三、為他造之利益而作者。四、商業帳簿。五、就與本件訴
    訟有關之事項所作者。民事訴訟法第342條、第343條、第34
    4條分別定有明文。又海上貨物運送人可能是擁有船舶的船
    東（含光船租船人）或租傭船人，也可能是無船貨運承攬人
    （Non-Vessel Operating Common Carrier，NVOCC）。不同
    類別的運送人其貨物運送責任保險並不相同，船東所投保的
    是以船舶為基礎的船東責任保險（Protection and Indemni
    ty Insurance）；租傭船人所投保的則是租船人責任保險（
    Carrier's Liability Insurance），而無貨運承攬人或運
    送承攬人（Freight Forwarder）所投保的則以貨物運送契
    約為基礎的責任保險。
三、本件聲請人即原告（下稱聲請人）命相對人提出「關於東湧
    8號船舶之保險契約（包含但不限於國內保險、船東互保協
    會保險等一切關於東湧8號所投保之保險契約書）」，惟本
    件訴訟係聲請人向相對人提起損害賠償請求，則相對人有無
    為其所有之東湧8號船舶投保保險、投保險種及投保金額等
    節，已難認與本件訴訟之待證事實（即聲請人得否向相對人
    請求賠償綠島之星2號船舶所受損害及聲請人所得請求賠償
    金額）有關。聲請人雖以友達營造公司負責人姚忠思曾稱可
    由保險公司辦理理賠為據，然友達營造公司並非東湧8號船
    舶所有人，依前揭說明，友達營造公司負責人姚忠思於前揭
    筆錄所稱之保險公司，是否係指相對人所投保船東責任保險
    之保險公司，即非無疑。況船東互保協會（P&I Club）與船
    東乃不同實體，就同一事故，各有不同立場及不同角色，其
    保賠原則為Pay to be Paid，即船東自己應先賠付予第三人
    ，船東互保協會始依承保規則補償船東之損失。且聲請人命
    相對人提出之「關於東湧八號船舶之保險契約（包含但不限
    於國內保險、船東互保協會保險等一切關於東湧八號所投保
    之保險契約書）」文書，既非商業帳簿，亦非依法律規定得
    請求交付或閱覽之文書，且非為他造之利益而作之文書。而
    民事訴訟法第344條第1項第5款所謂「就與本件訴訟有關之
    事項所作者」，具有概括規定之性質，已如前述，考諸98年
    2月9日本條款修正之立法理由為「隨社會經濟狀況之變遷，
    公害、產品製造人責任及醫療事故損害賠償等類現代型紛爭
    與日俱增，於某訴訟中不乏因證據僅存在於當事人之一方，
    致他造當事人舉證困難之情事發生。故亦有擴大當事人文書
    提出義務範圍之必要，爰修正之。」，經核本件並非屬上述
    現代型紛爭，亦無證據偏在，聲請人舉證困難情事，聲請人
    依本款主張相對人有文書提出義務，亦無理由。綜上，本件
    聲請，無從准許，應予駁回。
四、爰依民事訴訟法第343條規定，裁定如主文。　　
中　　華　　民　　國　　110 　年　　7 　　月　　23　　日
                  民事第一庭  法  官  吳俐臻
上為正本係照原本作成。
本裁定不得抗告。
中　　華　　民　　國　　110 　年　　7 　　月　　23　　日
                              書記官  王品涵